臺灣基隆地方法院民事判決
110年度訴字第243號
原      告  財政部國有財產署北區分署

法定代理人  郭曉蓉  
訴訟代理人  陳貞樺  
            黃慧婷律師
複  代理人  周  岳  

被      告  曾吳鳳嬌

上列當事人間請求返還土地等事件，本院於民國111年1月20日言
詞辯論終結，判決如下：
    主  文
被告應將坐落基隆市○○區○○段○○○○○地號土地上如附圖編號A部分
所示，面積四十三點五三平方公尺之建物拆除，並將占用土地騰
空返還予原告。
被告應給付原告新臺幣貳萬肆仟肆佰伍拾元，及均自民國一百一
十年五月十七日起至清償日止，按年息百分之五計算之利息。
被告應自民國一百一十年四月一日起至返還前項土地之日止，按
月給付原告新臺幣伍佰捌拾元，即自各期應為給付之日起至清償
日止，按年息百分之五計算之利息。
訴訟費用由被告負擔。
本判決第一、二項於原告各以新臺幣貳拾貳萬肆仟玖佰零伍元、
捌仟壹佰伍拾元為被告供擔保後，得假執行；但被告如各以新臺
幣陸拾柒萬肆仟柒佰壹拾伍元、貳萬肆仟肆佰伍拾元，為原告預
供擔保，得免為假執行。
本判決第三項於原告每屆滿壹個月以新臺幣壹佰玖拾參元為被告
供擔保後，得假執行；但被告如每屆滿壹個月以新臺幣伍佰拾捌
元為原告預供擔保，得免為假執行。
    事實及理由
壹、程序方面： 
一、按訴狀送達後，原告不得將原訴變更或追加他訴。但請求之
    基礎事實同一者，擴張或減縮應受判決事項之聲明者，不在
    此限；不變更訴訟標的，而補充或更正事實上或法律上之陳
    述，非為訴之變更或追加，民事訴訟法第255條第1項第2款
    、第3款、第256條分別定有明文。查原告起訴時原係聲明：
    ㈠被告應將坐落基隆市○○區○○段00000地號土地所占用面積為
    42平方公尺之建物（以實際測量為準）拆除，並將土地騰空
    返還原告。㈡被告應給付原告新臺幣（下同）23,610元，及
    自起訴狀繕本送達之翌日起至交還土地時為止，按年息百分
    之5計算之利息。㈢被告自民國110年4月1日起至交還土地予
    原告止，應按月給付原告560元及自各期應為給付之日起至
    清償日為止，按年息百分之5計算之利息。㈣願供擔保請准宣
    告假執行。嗣於訴訟進行中，本院囑託基隆市地政事務所測
    量上開建物實際占用原告管理土地之面積，並製繪如後附之
    土地複丈成果圖(下稱附圖)，原告訴之聲明第一、二項迭經
    變更後，最終於本院111年1月11日具狀變更為：㈠被告應將
    坐落基隆市○○區○○段00000地號土地所占面積總計43.53平方
    公尺之建物拆除，並將土地騰空返還原告。㈡被告應給付原
    告24,450元及自起訴狀繕本送達之翌日起至清償日止，按年
    息百分之5計算之利息。㈢被告並自110年4月1日起至返還土
    地予原告止，按月給付原告580元，及自各期應為給付之日
    起至清償日為止，按年息百分之5計算之利息。㈣願供擔保，
    請准宣告假執行。經核其變更請求被告等拆屋還地之範圍及
    應給付相當於租金之不當得利金額部分，核屬擴張應受判決
    事項之聲明，均合於前揭規定，應予准許。至原告將原訴之
    聲明請求被告等返還之土地之具體位置、範圍，係依上開房
    屋實際占用前揭土地之情形而為事實上之補充、更正，非訴
    之變更或追加，亦應准許，先予敘明。
二、被告經合法通知，均未於言詞辯論期日到場，核無民事訴訟
    法第386條所列各款情形，爰依民事訴訟法第385條第1項前
    段之規定，准原告之聲請，由其一造辯論而為判決。
貳、實體事項
一、原告起訴主張：
  ㈠坐落基隆市○○區○○段00000地號土地(下稱系爭土地)為由原告
    管理之國有土地。詎原告派員勘查系爭土地時，發現系爭土
    地上遭被告所有之門牌號碼基隆市○○區○○○路000巷00號建物
    （下稱系爭房屋）所占用，占用範圍如附圖編號A所示，面
    積為43.53平方公尺。然兩造間並無租賃關係存在，被告亦
    無其他占用系爭土地之合法權源，原告自得本於所有人地位
    ，依民法第767條第1項規定，請求被告於回復原狀後，返還
    土地予原告。另被告無權占有系爭土地為使用，致原告受損
    害，爰依民法第179條規定，被告應給付相當於租金之不當
    得利補償金。為此，爰依民法第767條、第179條之規定，向
    被告請求拆屋還地及相當於租金之不當得利。
　㈡次按民法第179條、第181條但書併參最高法院61年台上字第1
    695號判例意旨，本被告無權占有系爭土地，未給付對價，
    其因此受有使用該土地之利益，致原告受有損害，該等利益
    依性質不能返還予原告，故原告自得請求被告償還相當於租
    金之價額，其理自明。而按國有非公用不動產租賃作業程序
    第55條第1項第1款規定「出租不動產之租金，除另有規定外
    ，依下列計算方式計收：㈠基地：年租金為當期土地申報地
    價總額乘以百分之五」。本件被告無權占用系爭土地，受有
    未給付相當於租金之不當得利，茲依據上開租金之計算規定
    ，依據被告占有系爭土地之面積，計算附表所示。
　㈢並聲明：
　1.被告應將坐落基隆市○○區○○段00000地號土地所占面積總計4
    3.53平方公尺之建物拆除，並將土地騰空返還原告。
　2.被告應給付原告24,450元及自起訴狀繕本送達之翌日起至清
    償日止，按年息百分之5計算之利息。
　3.被告並自110年4月1日起至返還土地予原告止，按月給付原
    告580元，及自各期應為給付之日起至清償日為止，按年息
    百分之5計算之利息。
　4.願供擔保，請准宣告假執行。
二、被告未於言詞辯論期日到場，亦未提出書狀作何聲明或陳述
    。
三、本院之判斷：
  ㈠原告主張之上開事實，業據其提出系爭土地現況略圖、土地
    登記第二類謄本、地籍圖謄本、系爭土地勘查照片、國有土
    地使用補償金歸檔計算表、國稅地方稅查調作業列印資料2
    等件為證，並經本院依職權調取系爭房屋之房屋稅籍資料在
    卷可佐，復經本院於110年10月19日會同基隆市地政事務所
    人員勘驗現場，製有勘驗筆錄及複丈成果圖在卷可稽；且被
    告已於相當時期受合法之通知，於言詞辯論期日不到場，亦
    未提出書狀為任何聲明或陳述，本院綜合上開證據調查結果
    ，自堪信原告之主張為真實。
  ㈡按所有人對於無權占有或侵奪其所有物者，得請求返還之。
    對於妨害其所有權者，得請求除去之。有妨害其所有權之虞
    者，得請求防止之；民法第767 條第1 項定有明文。以無權
    占有為原因，請求返還所有物之訴，被告對原告就其物有所
    有權存在之事實無爭執，而僅以非無權占有為抗辯者，原告
    於被告無權占有之事實，無舉證責任，被告應就其取得占有
    係有正當權源之事實證明之，如不能證明，則應認原告之請
    求為有理由（最高法院92年度台上字第312 號判決意旨參照
    ）。經查，本件被告以如複丈成果圖編號A所示地上物占用
    系爭土地，且被告基於何權源得占有系爭土地，未能舉證證
    明。是以，被告無權占有系爭土地，應屬明確，則原告主張
    被告係無權占有人，請求被告拆除前述地上物，並騰空返還
    占用之土地，自屬有理。
  ㈢按無法律上之原因而受利益，致他人受損害者，應返還其利
    益，為民法第179 條前段所明定。又無權占有他人不動產，
    可能獲得相當於租金之利益，復為社會通常之觀念（最高法
    院61年台上字第1695號判例參照）。被告無權占有系爭土地
    如附圖編號A部分面積合計43.53平方公尺，業如前述，則被
    告受有占有、使用、收益系爭土地之利益，致原告受有相當
    於租金之損害，則原告依不當得利返還請求權，請求被告給
    付相當於租金之不當得利，自屬有據。又按城市地方房屋之
    租金，以不超過土地及其建築物申報總價年息百分之10為限
    ；前條規定，於租用基地建築房屋準用之，土地法第97條第
    1項、第105條定有明文。其次，所謂土地價額係指法定地價
    而言。土地所有人依土地法所申報之地價為法定地價，土地
    所有權人未於公告期間申報地價者，以公告地價百分之80為
    其申報地價。公有土地以各該宗土地之公告地價為申報地價
    ，免予申報。土地法施行法第25條、土地法第148條、平均
    地權條例施行細則第21條分別定有明文，故土地法第97條第
    1項、第105條所謂之申報總價，即指該土地之申報地價而言
    ，其為公有土地者，則以公告地價為申報地價。另基地 租
    金之數額，除以基地申報地價為基礎外，尚須斟酌基地之位
    置，工商業繁榮之程度，承租人利用基地之經濟價值及所受
    利益等項，並與鄰地租金相比較，以為決定，並非必達申報
    總地價年息百分之1之最高額（最高法院68年台上字第3071
    號判例參照）。經查，系爭土地之申報地價如附表所示，此
    有公告地價網路登載資料附卷可佐，另本院於勘驗時查知系
    爭土地緊鄰基隆市中山區中山二路西八碼頭，從中山二路至
    系爭土地須走樓梯，系爭土地下方有炸雞店及其他商店，但
    商店數量不多，工商活動較不熱絡，綜參上情，原告主張依
    占用面積乘以申報地價之年息百分之5計算相當於租金之不
    當得利，應屬合理。故原告得請求被告返還如附表所示期間
    相當於租金之不當得利數額，應為24,484元（計算式詳如附
    表所示），原告僅請求24,450元，自應准許；原告另主張被
    告自110年4月1日起至返還上述占用土地之日止應按月給付
    相當於租金之不當得利，每月得請求之數額應為580元（計
    算式詳如附表所示）。
  ㈣末按遲延之債務，以支付金錢為標的者，債權人得請求依法
    定利率計算之遲延利息；應付利息之債務，其利率未經約定
    ，亦無法律可據者，按週年利率為百分之5，民法第229 條
    第2項、第233條第1項前段、第203條分別定有明文。原告向
    被告請求按週年利率百分之5計算之法定遲延利息，亦屬有
    據。
四、綜上所述，原告基於民法第 767條第1項及第179條之法律關
    係，請求被告應將坐落系爭土地內，如複丈成果圖所示A部
    分（面積43.53平方公尺）之建物拆除，將系爭土地騰空返
    還原告，並應給付24,450元，及自被告收受起訴狀翌日即（
    110年5月17日）起至清償日止，按週年利率百分之5計算之
    利息，並自110年4月1日起至返還土地之日止，按月給付580
    元及遲延利息，為有理由，應予准許。
五、原告陳明願供擔保，請准宣告假執行，經核並無不合，爰依
    民事訴訟法第390條第2項酌定相當擔保金額准許之。本院併
    依同法第392條第2項規定，依被告之聲請宣告被告如預供擔
    保後，得免為假執行。
六、本件原告請求被告將無權占有系爭土地如附圖編號A部分拆
    除，將上開占有之土地返還原告，經實測結果，面積共計43
    .53平方公尺，又系爭土地之公告現值為11,300元，本件訴
    訟標的價額為674,715元，經核算其裁判費用為7,380元，加
    計複丈費及建物測量費4,280元，本件訴訟費用確定為11,66
    0元(7,380元＋4,280元)，應由敗訴之被告負擔，爰諭知如主
    文第4項所示。
七、據上論結，本件原告之訴為有理由，依民事訴訟法第78條、
    第87條第1項、第390條第2項、第392條第2項，判決如主文
    。
中　　華　　民　　國　　111 　年　　1 　　月　　28　　日
 　　                 民事庭法　官　周裕暐
以上正本係照原本作成。
對於本件判決如有不服，應於收受送達後20日內向本院提出上訴
書狀，敘述上訴之理由，上訴於臺灣高等法院，並按他造當事人
之人數附具繕本。如委任律師提起上訴者，應一併繳納上訴審裁
判費。　　　　　　　　　　　 
中　　華　　民　　國　　111 　年　　1 　　月　　28　　日
                            書記官 謝佳妮
附表：
占用土地 占用面積 （平方公尺） 占用期間（民國） 申報地價（新臺幣） 110年4月1日以前之相當於租金之不當得利計算式：土地面積×申報地價×5%/12月×占用月數（無條件捨去） 110年4月1日起每月相當於租金之不當得利計算式：土地面積×申報地價×5%/12月×占用月數（無條件捨去） 基隆市○○區○○段00000地號 43.53 106年7月至106年12月 2,900元 43.53×2,900×5%/12×6＝3,155    107年1月至108年12月 2,900元 43.53×2,900×5%/12×24＝12,623    109年1月至110年3月 3,200元 43.53×3,200×5%/12×15＝8,706 43.53×3,200×5%/12＝580 總計    24,484元 每月580元